【裁判字號】    95,簡上,318
【裁判日期】    950821
【裁判案由】    返還房屋等
【裁判全文】
臺灣臺北地方法院民事判決             95年度簡上字第318號
上  訴  人  甲○○（原名李甲○○）
被 上 訴人  內政部警政署台灣保安警察總隊
法定代理人  乙○○
訴訟代理人  李富祥律師
上列當事人間請求返還房屋等事件，上訴人對於中華民國95年4
月13日本院新店簡易庭94年度店簡字第2206號第一審判決提起上
訴，本院於中華民國95年8月14日言詞辯論終結，判決如下：
    主  文
上訴駁回。
第二審訴訟費用由上訴人負擔。
    事實及理由
一、被上訴人起訴主張：坐落台北市○○○路○段26之2號之房屋
    （以下簡稱系爭房屋）為國有，被上訴人為管理機關，原將
    系爭房屋配住予訴外人李久泮（即上訴人甲○○之配偶），
    嗣李久泮於68年間退休，依據事務管理規則第249條第3項規
    定，宿舍借用人調職、離職及退休時，應在3個月內遷出，
    且依行政院函頒「國有宿舍及眷舍房地加強處理方案」，宿
    舍管理機關應全面清查經管之宿舍，不論其用途廢止、閒置
    、低度利用、不經濟利用或被占用之房地，均包含之，並予
    以檢討處理。因系爭房屋坐落基地即台北市○○區○○段2
    小段318、319地號土地係向訴外人祭祀公業王五祥承租，每
    年土地租金為新臺幣（下同）928,200元，該基地上含系爭
    房屋共有8戶宿舍，惟目前除上訴人居住於系爭房屋外，其
    餘房屋或無人居住、或已為被上訴人所收回。惟上訴人必須
    每年編列90餘萬元之經費供上訴人所居住之系爭房屋使用，
    顯有低度利用及不經濟利用之情形，因此被上訴人通知上訴
    人終止系爭房屋使用借貸關係限期搬遷，上訴人即負有返還
    房屋之義務。被上訴人雖催告通知上訴人返還系爭房屋，惟
    上訴人並未返還無權占用之系爭房屋，因此被上訴人依民法
    第470條、第767條等規定請求上訴人返還系爭房屋。復因無
    權占有他人之房屋，屬於侵權行為，且受有相當於租金之不
    當得利，此為社會通常之觀念。且因上訴人拒絕返還房屋，
    被上訴人必須繼續支付訴外人祭祀公業王五祥土地租金受有
    損害，而系爭房屋坐落基地每年租金為928,200元，以前揭
    基地上8戶房屋平均計算每月分擔之土地租金利益每月為
    9,668元（928,200元÷8÷12＝9,668元），系爭房屋現值為
    143,500元，按年息5％計算，使用系爭房屋之利益為每月59
    8元，故合計土地及房屋之使用利益每月均在10,000元以上
    ，故被上訴人併依民法第184條、第179條等規定，請求上訴
    人於自系爭房屋遷出之前按月給付10,000元之損害金及相當
    於租金之不當得利等語。並起訴聲明：(一)上訴人應自門牌號
    碼台北市○○○路○段26之2號房屋遷出，將房屋返還被上訴
    人。(二)上訴人應給付被上訴人自93年1月1日起至返還前述房
    屋之日止，按月以10,000元計算之損害金。
二、上訴人則以：自上訴人之配偶李久泮獲配住系爭房屋以來，
    上訴人並未違反行政院所頒「中央各機關國有房地處理要點
    」所述：本要點所稱合法現住人，應合於下列規定：(一)於72
    年5月1日以前配住眷舍」、「(二)退休人員資遣人員或其遺眷
    」、「(三)有居住之事實」、「(四)未曾獲政府各類輔助，購買
    住宅」、「(五)非調職、轉任、辭職、解僱、解聘（含不續僱
    不續聘）、撤職或免職人員」、「(六)有續任資格」、「(七)居
    住之眷舍，仍屬配（借）機關所有」等情形，甚至被上訴人
    於上訴人之配偶李久泮在68年間退休後未於三個月內限期內
    要求返還系爭房屋，可見已承認上訴人之續住事實及資格，
    故被上訴人自不得要求上訴人返還系爭房屋、亦不得向上訴
    人要求月付10,000元及年息5分之利息。且被上訴人並未先
    行配住眷舍，又未提供搬家費，即要求上訴人返還房屋，致
    上訴人無處棲身，所為請求自無理由等語為辯。
三、原審為被上訴人勝訴之判決，上訴人不服，提起上訴，並於
    本院上訴聲明：(一)原判決不利於上訴人之部分廢棄。(二)被上
    訴人在第一審之訴駁回。
    被上訴人則答辯聲明：上訴駁回。
四、兩造不爭執之事實：
  (一)被上訴人係系爭房屋之管理機關，而系爭房屋為被上訴人管
    理之宿舍。此有建物謄本在卷足佐（原審卷第11頁）。
  (二)上訴人之配偶李久泮原任職於被上訴人機關而借住系爭房屋
    ，嗣於68年間退休。
  (三)系爭房屋現由上訴人一人占有使用中。
  (四)被上訴人曾於92年9月22日以台保警後字第09200065232號函
    行文上訴人，要求上訴人於函到後3個月內將系爭房屋騰空
    交還被上訴人，而上訴人於92年10月1日回函被上訴人要求
    暫緩搬遷。以上有兩造前揭函文附卷足考（原審卷第12頁至
    第14頁）。
五、本件主要爭點為：(一)被上訴人主張與上訴人之配偶李久泮間
    就系爭房屋之使用借貸目的已完成，是否有理？(二)上訴人占
    有系爭房屋是否屬無權占有？被上訴人依民法第767條規定
    請求上訴人返還系爭房地，及依民法第470條規定請求上訴
    人返還系爭房屋，是否有據？(三)被上訴人請求上訴人自起訴
    狀繕本送達之翌日起至返還系爭房屋日止按月給付10,000元
    之不當得利或侵權行為損害賠償，有無理由？
六、茲就兩造之爭點分述如下：
  (一)被上訴人主張與上訴人之配偶李久泮間就系爭房屋之使用借
    貸目的已完畢，是否有理？
    經查：系爭房屋及其坐落之系爭土地，均由被上訴人管理，
    上訴人之配偶李久泮因任職關係獲准配住系爭房屋，其性質
    為係屬使用借貸，目的在使李久泮安心盡其職責。嗣李久泮
    既於68年間退休離職，則其與被上訴人間之任職關係即已終
    了，兩造間就系爭房屋之使用借貸契約當已消滅，被上訴人
    無庸另為終止使用借貸契約之意思表示（最高法院91年台上
    字第1926號判例意旨參照），是被上訴人主張與李久泮間就
    系爭房屋之使用借貸目的已完畢，即屬有據。
  (二)上訴人占有系爭房屋是否屬無權占有？被上訴人依民法第76
    7條規定請求上訴人返還系爭房地，及依民法第470條規定請
    求上訴人返還系爭房屋，是否有據？
  1.按借用人應於契約所定期限屆滿時，返還借用物；未定期限
    者，應於依借貸之目的使用完畢時返還之。民法第470 條第
    1項前段定有明文。次按所有人對於無權占有或侵奪其所有
    物者，得請求返還之；對於妨害其所有權者，得請求除去之
    ，民法第767條亦定有明文。上訴人雖為系爭房屋之借用人
    李久泮之配偶，惟依當時修正前事務管理規則第249條規定
    ，宿舍借用期間，以借用人任職各該機關期間為限。借用人
    調職離職及退休時，應在3個月內遷出；受撤職、免職處分
    時，應在1個月內遷出。逾期不遷出者，應即依約辦理，其
    為現職人員者，並應議處。則上訴人之配偶李久泮於68年間
    退休，喪失其與所屬機關之任職關係，並致其使用借貸之目
    的業已完畢、其使用借貸契約因而消滅有如前述，自應負返
    還系爭房屋之義務，是其於退休後仍繼續占用，自屬無權占
    用。而上訴人又非被上訴人之員工，與被上訴人並無使用借
    貸關係，自非有權占有系爭房屋，因此被上訴人返還系爭房
    屋之請求權，不論基於使用借貸關係，或基於所有權法律關
    係，各於68年間李久泮退休後3個月屆滿應遷出之翌日即可
    行使，至為顯然。換言之，上訴人之配偶李久泮既不具退休
    後續住系爭房屋之資格，上訴人亦無合法繼受續住系爭房屋
    之正當權源，乃上訴人既無法舉證證明其占有系爭房屋具正
    當之權源，是則被上訴人主張本件使用借貸關係已經終止，
    上訴人無權占有系爭房屋，而依民法第470條、第767條規定
    ，請求上訴人將系爭房屋騰空遷讓返還予被上訴人，洵屬有
    據，應予准許。
  2.至於上訴人雖辯稱伊依前述「中央各機關學校國有眷舍房地
    處理要點」（眷舍處理要點）得繼續使用系爭房屋云云。惟
    前揭規定，乃賦予權責機關處理權限，非賦予退休人員永久
    居住宿舍之權利，宿舍貸與機關自有權決定是否准予續住權
    利。是以無論上訴人是否符合該處理要點之規定，被上訴人
    仍得本於機關宿舍管理需要，自行裁量是否准予續住權利；
    更何況依行政院於74年5月18日以台 ()人政肆字第14927
    號函釋示：「於72年4月29日事務管理規則修正前退休，而
    於修正後仍續住修正前規則所定『眷屬宿舍』之退休人員，
    或於修正前配住，而於修正後退休之人員，其所配住宿舍係
    修正前規則所定之『眷屬宿舍』者，『准予續住至宿舍處理
    時為止』」，其亦規範退休人員就所配住之宿舍，其亦需受
    權責機關「准予續住至『宿舍處理』時為止」之限制，顯非
    因此賦與退休人員永久居住宿舍之權利。乃系爭房屋所坐落
    之前述土地並非國有土地，而係被上訴人以編列預算之方式
    向第三人祭祀公業王五祥所租用，此有土地登記謄本、土地
    租金繳款收據等附卷足佐（原審卷第6頁至第8頁、第22頁）
    ，且迄今又僅餘上訴人甲○○一戶一人尚實際居住復如前述
    ，因此被上訴人指稱前揭情事符合被上訴人所稱不經濟利用
    之情事吻合，故而被上訴人為求處理與前述出租人間之租賃
    關係，免於年年編列龐大預算供系爭房屋為不經濟之利用，
    所為催請上訴人返還系爭房屋之行為，自堪認係處理行為之
    範疇乙節，尚非無據（最高法院86年度臺上字第1281號判決
    意旨參照）。因此上訴人於受被上訴人返還之請求時，於其
    請求書函內所載返還期限3個月屆滿之際，已喪失續住之資
    格，自負有返還系爭房屋之義務，是上訴人援引上開處理要
    點第3點之內容，據為抗辯拒絕返還系爭房屋之理由，要屬
    無稽。
  3.又行政機關於使用借貸關係消滅後，是否向退休公務員行使
    返還權利，本於私法自治原則，並非他人所得干涉，為此大
    法官會議釋字第557號解釋前段即敘明「至因退休、調職等
    原因離職之人員，原應隨即歸還其所使用之宿舍，惟為兼顧
    此等人員生活，非不得於必要時酌情准其暫時續住以為權宜
    措施」，僅在表達對行政機關行使權利之意願及行使時機加
    以尊重而已，亦即認為行政機關縱因權宜考量暫緩向退休公
    務員行使返還權利，亦屬其行政裁量，非謂行政機關與退休
    公務員間另有使用借貸關係存在或賦予退休公務員續住之權
    利。又該解釋文中段，「行政院基於全國最高行政機關之職
    責，盱衡國家有限資源之分配，依公教人員、公營事業機構
    服務人員任用法規、俸給結構之不同，自得發布相關規定為
    必要合理之規範，以供遵循」，乃明示行政院得本於組織法
    上之權責，發布處理職務宿舍事宜之相關規範，俾行政機關
    在決定出借或收回宿舍時能有內部規範可資遵循，依此可知
    行政院就宿舍之出借或收回與否之決定，享有規劃之權宜處
    理權限，非謂賦予公務員得請求配住或續住宿舍之權利。是
    以雖被上訴人未於李久泮在68年間退休之際即對其提出返還
    系爭房屋之要求，而迨至92年間始為前開主張，亦難指其有
    何不當，亦非因此即屬承認上訴人續住資格存在之意思。因
    此上訴人執此抗辯，亦難採取。
  4.再者，被上訴人並非主張其為系爭土地所有權人，而係以其
    為系爭房屋（眷舍）之貸與人，對未履行借用人返還義務之
    上訴人行使上開權利，故上訴人遽以被上訴人並非系爭房屋
    坐落土地所有權人，不得對其等請求返還系爭房屋或請求不
    當得利、損害賠償云云，容有誤解，在此說明。
  (三)被上訴人請求上訴人自起訴狀繕本送達之翌日起至返還系爭
    房屋日止按月給付10,000元之相當於租金之損害金，有無理
    由？
  1.被上訴人請求上訴人給付自93年1月1日起算之損害金，有無
    理由？
    按無法律上原因而受利益，致他人受損害者，應返還其利益
    。雖有法律上原因，而其後已不存在者亦同；因故意或過失
    ，不法侵害他人之權利者，負損害賠償責任，民法第179條
    、第184條第1項前段分別定有明文。無權占有他人之土地，
    即可獲得相當於租金之利益，此為社會通念（最高法院61年
    度台上字第1695號判例參照）。查上訴人無權占有系爭房屋
    ，故上訴人無合法權源，不付任何代價而使用被上訴人所管
    理之系爭房屋，上訴人消極減免其應支付使用系爭房屋之代
    價，是上訴人既受有相當於租金之利益，致被上訴人受有損
    害，被上訴人自得依不當得利及共同侵權行為法則，請求上
    訴人連帶給付自93年1月1日起相當於租金之損害金。
  2.本件被上訴人所得請求上訴人返還無權占用系爭房地相當於
    租金之損害金金額之計算：
    按依土地法第97條第1項固規定，城市地方之租金，以超過
    土地及其建築物申報總價額年息10％為限。惟本件被上訴人
    所請求關於相當於租金之不當得利之比率部分，仍應審酌上
    訴人占有使用系爭房屋（含坐落所在之土地）客觀上所得受
    之利益為斷。
  1.系爭房屋坐落於台北市文山區，且坐落於「羅斯福路市區中
    心」，此為上訴人所自承（原審卷第58頁），而羅斯福路乃
    台北市○○○○道，又系爭建物之主要用途為「住工用」，
    且係於57年6月14日完成，迄今已逾38年等情，有前述建物
    謄本在卷足考，而系爭房屋之93年度房屋現值經臺北市稅捐
    稽徵處文山分處核定為143,500元，此有房屋現值課稅現值
    清冊附卷可稽（見原審卷第28頁），是故被上訴人此部份請
    求以年息5％計算上訴人使用系爭房屋之利得，尚屬合理，
    計算後上訴人此部份每月所得利益數額為598元（143,500元
    ÷12×5％≒598，元以下四捨五入）。
  2.又參酌被上訴人為向訴外人祭祀公業王五祥承租前揭土地每
    年租金為928,200元，有上開租金繳款收據為憑（原審卷第
    22 頁），以8戶房屋平均計算，每戶每月分擔之土地租金利
    益，亦即被上訴人主張上訴人每月就使用系爭房屋坐落土地
    其利益約為9, 668元（計算式：928,200元÷8÷12≒9,668
    元）乙節，亦有所本。
  3.以上1、2合計，上訴人使用系爭房屋（含坐落之土地）每月
    所得利益為10,266元（計算式：598元＋9,668元＝10,266元
    ），乃被上訴人請求上訴人自受通知應返還期滿之日即93年
    1月1日起至返還系爭房屋之日止，按月給付10,000元既未逾
    上開數額之相當於租金之不當得利，為有理由，堪可採取。
七、次查上訴人並無繼續使用系爭房屋之正當權源，被上訴人依
    請求使用借貸之法律關係訴請返還及依不當得利法律關係請
    求相當於租金之給付，即有理由，則被上訴人另依民法第76
    7條規定請求上訴人返還系爭房屋及依侵權行為法律係請求
    當租金之損害金，因屬以單一訴之聲明，求為相同訴之目的
    之判決，而前開法律關係之請求既有理由，則無再就被上訴
    人主張之民法第767條及侵權行為規定再為審理必要。
八、綜上所述，被上訴人主張為可採，上訴人所辯均無可取。從
    而，被上訴人本於使用借貸物之返還請求及不當得利之法律
    關係，請求上訴人為如上之給付，為有理由，應予准許。是
    則原審判命上訴人如數給付，於法並無不合。上訴意旨指摘
    原判決不當，求予廢棄改判，為無理由，應予駁回。
九、本件事證已臻明確，兩造其餘攻擊防禦方法，經審酌後，或
    與本件無涉，或與判決結果不生影響，毋庸一一論列。
十、據上論結，本件上訴為無理由，依民事訴訟法第436條之1第
    3項、第449條第1項、第78條，判決如主文。
中    華    民    國    95    年    8    月    21     日
                     民事第二庭審判長法  官  鄭純惠
                                     法  官  吳淑惠
                                     法  官  蕭胤瑮
正本係照原本作成。
本件不得上訴。
中    華    民    國    95    年    8    月    21    日
                                     書記官  黃慧怡


司法院資訊處製作；財團法人民間司法改革基金會備份。
